臺灣高等法院刑事判決　　　　　　　　96年度上易字第1247號
上　訴　人　台灣台北地方法院檢察署檢察官
被　　　告　甲○○
上列上訴人因被告妨害名譽案件，不服台灣台北地方法院九十五
年度易字第二五二五號，中華民國九十六年四月二十七日第一審
判決（起訴案號：台灣台北地方法院檢察署九十五年度偵續字第
五一六號），提起上訴，本院判決如下：
    主  文
上訴駁回。
    理  由
一、本案經本院審理結果，認第一審判決對被告甲○○為無罪之
    諭知，核無不當，應予維持，並引用第一審判決書記載之證
    據及理由（如附件）。
二、檢察官上訴意旨略以：
  (一)本件告訴人（上訴書誤植為被告）固於八十九年間於擔任喜
    臨門大廈管理委員會委員任內，以申請台北市結構工程工業
    技師公會對該大廈進行鑑定為由，支出公共基金五千元一事
    。而事後對於被告向告訴人提出質疑「連取消黃單鑑定工程
    報價都要花五千元」等語，經告訴人否認後，被告則要求立
    切結書，因此就書立切結書之部分，本係表示告訴人與被告
    雙方對於告訴人是否有支付五千元予技師公會之宣示性質，
    此項切結內容本係應留存於告訴人與被告雙方各自留存知悉
    。詎被告竟將切結內容擅自對外公開，並在切結書加註「明
    明『有』說『沒有』，別人提出『證據』就『耍賴』」等文
    字。尤以「耍賴」二字，顯有不當毀損告訴人名譽之意圖，
    甚為明顯。
  (二)蓋「耍賴」二字，係形容他人蠻橫不講理之意，然而對於他
    人之言行人格，是否達到蠻橫不講理之程度，非由被告個人
    主觀認定，本件被告僅以告訴人就是否支出五千元之鑑定費
    一事，與被告所為認知不一致，竟而以在切結書加註「耍賴
    」二字並將其張貼於大廈公佈欄之方式傳述於不特定之住戶
    ，而告訴人對於被告之質疑，本係為否認與否之自由，被告
    若認告訴人有不法情事，自可以向司法機關提起訴訟之方式
    保障之，乃被告不思以正常法定程序為之，竟以在該大廈公
    佈欄張貼切結書之方式，對不特定之住戶傳述有關告訴人「
    耍賴」，客觀上已難謂被告無貶損告訴人名譽之意圖。
  (三)況告訴人素行清白，經被告此種不當指摘及傳述，確實足生
    損害於被告之名譽。原審未查於此，竟認被告之上開指摘傳
    述行為，係基於公益為之，顯屬不當之引喻，亦與刑法第三
    百十條第一項所保護名譽權之立法意旨有違等語。
三、經查：原審判決已詳細說明被告所指摘之事，涉及管委會之
    收入，自與公共利益有關，為可受公評之事（見原審判決第
    五頁）；且被告所指之告訴人有為「取消黃牌找人來，由管
    委會支付五千元報價」、「取消黃牌要求技師公會報價及索
    價五千元」等情，客觀上難認有何不實，而告訴人並未依切
    結書所載，繳交五千元與管委會等情，亦為告訴人所不否認
    ，是被告指摘告訴人不願履行前開切結書約定（即交回五千
    元）之行為係「耍賴」等語，難謂有何不實。從而，原審以
    依現存之證據資料，尚難認被告有妨害名譽罪之證明，而認
    被告無罪，並無不合。檢察官上訴指摘原審判決不當，為無
    理由，應予駁回。
據上論斷，應依刑事訴訟法第三百七十三條、第三百六十八條，
判決如主文。
本案經檢察官陳玉珍到庭執行職務。
中　　華　　民　　國　　96　　年　　9　　月　　11　　日
　　　　　　　　　刑事第十七庭  審判長法　官  趙功恆
                              　　    法　官  高明哲
                              　　　　法　官  陳憲裕
以上正本證明與原本無異。
不得上訴。
                                      書記官  劉育妃
中　　華　　民　　國　　96　　年　　9 　　月　　13　　日
附件；
臺灣臺北地方法院刑事判決　　　　　　　95年度易字第2525號
公　訴　人　臺灣臺北地方法院檢察署檢察官
被　　　告　甲○○　男　56歲（民國○○年○月○○日生）
　　　　　　　　　　身分證統一編號：Ｚ000000000號
　　　　　　　　　　住臺北市○○區○○路4段25號8樓之1
上列被告因妨害名譽案件，經檢察官聲請以簡易判決處刑（95年
度偵續字第 516號），本院認不宜以簡易判決處刑，改依通常程
序審理，判決如下：
    主  文
甲○○無罪。
    理  由
一、公訴意旨略以：被告甲○○與告訴人乙○○均係臺北市○○
    區○○路四段二五號之「喜臨門大廈」管理委員會（下稱管
    委會）委員，詎被告竟基於散布於眾之意圖，於民國九十四
    年四月二十四日，在該大廈公佈欄張貼切結書，指摘「告訴
    人『否認』曾於八十九年十二月六日擔任該大廈管委會委員
    時，以『申請』臺北市結構工程工業技師公會對該大廈進行
    鑑定為由，支出公共基金新臺幣（下同）五千元」乙事，並
    以「明明『有』說『沒有』，別人提出『證據』就『耍賴』
    」等語，傳述上開事項，足以毀損告訴人之名譽，因認被告
    涉犯刑法第三百十條第二項之加重誹謗罪嫌云云。
二、按犯罪事實應依證據認定之，無證據不得認定犯罪事實。又
    不能證明被告犯罪者，應諭知無罪之判決，刑事訴訟法第一
    百五十四條第二項、第三百零一條第一項分別定有明文。此
    項規定，於自訴程序準用之，同法第三百四十三條亦有明文
    。又事實之認定，應憑證據，如未能發現相當證據，或證據
    不足以證明，自不能以推測或擬制之方法，以為裁判基礎。
    再認定不利於被告之事實，須依積極證據，苟積極證據不足
    為不利於被告事實之認定時，即應為有利於被告之認定，更
    不必有何有利之證據。而認定犯罪事實所憑之證據，雖不以
    直接證據為限，間接證據亦包括在內；然而無論直接或間接
    證據，其為訴訟上之證明，須於通常一般之人均不致有所懷
    疑，而得確信其為真實之程度者，始得據為有罪之認定，倘
    其證明尚未達到此一程度，而有合理之懷疑存在，致無從為
    有罪之確信時，即應為被告無罪之判決。又告訴人之告訴，
    係以使被告受刑事訴追為目的，是其陳述是否與事實相符，
    仍應調查其他證據以資審認（最高法院三十年度上字第八一
    六號、四十年度臺上字第八六號、五十二年度臺上字第一三
    ００號、七十六年度臺上字第四九八六號判例意旨參照）。
    又刑法誹謗罪之成立，除行為人在主觀上有毀損他人名譽之
    故意外，尚須客觀上有指摘或傳述足以毀損他人名譽之事實
    ，方具構成要件該當性，從而，行為人是否構成刑法誹謗罪
    ，端視其有無誹謗之故意及所述是否屬實。倘檢察官於訴訟
    程序中，並無積極證據證明行為人係出於惡意而指摘、傳述
    足以毀損他人名譽之事，或有相當證據足徵行為人所述屬實
    ，或有相當理由確信其所述屬實，自不得逕以該罪相繩。
三、本件公訴人認被告涉有前揭犯行，無非係以被告坦承指告訴
    人「耍賴」一語，對告訴人之人格權有損害等情，暨告訴人
    之指訴及卷附之切結書等件，為其論據。
四、訊據被告固坦承有於切結書上加註「明明『有』說『沒有』
    ，別人提出『證據』就『耍賴』」等文字，惟堅決否認有何
    加重誹謗犯行，辯稱：「喜臨門大廈」管委會在九十四年四
    月十五日召開會議，討論採購消防發電機時，告訴人自稱擔
    任委員迄今，做事一向光明磊落不勾結廠商亂花錢等語，伊
    即舉出「連取消黃單鑑定工程報價都要花五千元」為例，告
    訴人卻聲稱絕無此事，因恐雙方口說無憑，乃簽立切結書，
    載明「取消黃牌乙○○找人來，由管理委會支付伍仟元正報
    價。如屬實，乙○○交管理委員會伍仟元正。如果沒有此事
    ，甲○○支付伍萬元正給乙○○」等語。嗣伊於當晚會議結
    束後，即出示告訴人所寫之結構技師公會鑑定申請書及郵政
    劃撥儲金存款收據等憑證，供主任委員陳履義確認屬實，並
    影印交付財務委員陳清美，囑其據以向告訴人追討五千元。
    詎告訴人竟連續於同年月十六日、十七日晚間至伊住處聲稱
    雖簽立切結書，但即使遭告上法院，亦不願將五千元繳回管
    委會，伊乃要求告訴人影印切結書一份，由伊公布全體住戶
    知悉，並於其上加註文字，善意指稱告訴人不願履行切結書
    約定（即交回五千元）之行為係「耍賴」。又告訴人並不否
    認其確有劃撥申請費用五千元與技師公會之事實，此與伊所
    指「要求廠商報價而給付五千元費用」乃同一件事，純係告
    訴人就「申請」與「報價」費用認知有誤。伊僅係陳述事實
    ，並無誹謗他人名譽之意圖等語。經查：
  (一)坐落臺北市○○區○○路四段二五號之「喜臨門大廈」，於
    八十八年九月二十一日九二一大地震發生後，經臺北市政府
    工務局（下稱工務局）依據內政部「九二一大地震受災建築
    物危險分級評估作業規定」複勘結果，評定屬「需注意」，
    並於八十八年十二月七日函知該大廈管委會應委託專業公會
    、技師或建築師鑑定並製作修繕計畫，依據修繕計畫確實施
    作完畢，由原受託專業公會、技師或建築師確認後，報由工
    務局核備，以撤銷黃色「需注意」建築物之列管，此有工務
    局八十八年十二月七日北市工建字第八八三五二九六三００
    號書函在卷可查（見同前偵卷第三三至三四頁），嗣該大廈
    管委會於八十九年十一月二十四日開會決議延請結構技師鑑
    定，俾利取消「需注意」標示，而相關費用由管委會負擔等
    情，亦有該大廈管委會八十九年第八次會議紀錄附卷可參（
    見同前偵卷第三五至三六頁），告訴人遂於同年十二月六日
    向結構技師公會申請辦理九二一大地震「需注意」建築物鑑
    定事宜，並將申請費五千元匯至結構技師公會，而該筆費用
    係由大廈管委會支付，此亦有卷附告訴人出具之鑑定申請書
    及郵政劃撥匯款單據足憑（見同前偵卷第三二頁），並為告
    訴人所不否認。嗣結構技師公會於九十年一月八日函覆「喜
    臨門大廈」管委會，除表示同意辦理鑑定外，並檢附鑑定費
    明細表，要求繳交鑑定費一百一十五萬五千四百元（已扣抵
    前開申請費五千元）等情，亦有該公會九十年一月八日（九
    ０）北結師根（七）字第八九五號函在卷可參（見同前偵卷
    第三七至三八頁）。故告訴人於八十九年十二月六日向結構
    技師公會匯付申請費五千元，申請進行黃色「需注意」建築
    物鑑定，該公會並已函知鑑定費數額等情，已堪認定。
  (二)嗣「喜臨門大廈」管委會於九十四年四月十五日開會時，擔
    任總務委員之被告質疑告訴人「連取消黃單鑑定報價都要花
    五千元」乙節，告訴人則否認其有辦理「取消黃單」之事，
    被告因而與告訴人發生爭執，渠等並簽立切結書，載明：「
    取消黃牌乙○○找人來，由管理委會支付伍仟元正報價。如
    屬實，乙○○交管理委員會伍仟元正。如果沒有此事，甲○
    ○支付伍萬元正給乙○○」等語，除據被告供述在卷外，並
    為告訴人所不否認（見同前偵卷第二二至二六頁、第六０頁
    ），且有切結書附卷可稽（見同前偵卷第三一頁）。嗣被告
    將前揭告訴人出具之鑑定申請書及郵政劃撥匯款五千元與結
    構技師公會之單據，交付管委會主任委員陳履義，再經陳履
    義交由管委會財務委員陳清美轉交告訴人等情，亦據被告供
    述在卷，並為告訴人所是認（見同前偵卷第二三頁），故被
    告所辯：伊於九十四年四月十五日管委會開會時質疑告訴人
    「連取消黃單鑑定工程報價都要花五千元」，告訴人則聲稱
    絕無此事，伊等遂簽立切結書，載明如此事屬實，告訴人應
    交五千元與管委會，如查無此事，則由伊支付五萬元與告訴
    人；嗣伊於會議結束後，出示告訴人向結構技師公會申請「
    取消黃單」鑑定報價而支付五千元費用之相關憑證，供管委
    會主任委員確認屬實，並交由財務委員據以依前開切結書之
    約定，向告訴人追討五千元等語，應屬非虛。
  (三)又被告將前述告訴人向結構技師公會申請鑑定、繳付申請費
    五千元之相關憑證，提供與「喜臨門大廈」管委會委員後，
    復於上開切結書立約人「乙○○」之簽名旁加註：「→明明
    『有』說『沒有』，別人提出『證據』就『耍賴』」等字樣
    ，並於該切結書下方記載：「本切結書由乙○○立書。
    取消黃牌（即需注意）要求技師公會報價及索價＄５﹑００
    ０，如附件。」等語，並以上開告訴人出具之鑑定申請書及
    郵政劃撥匯款五千元之單據充作附件，而於九十四年四月二
    十四日將該切結書暨附件，張貼於「喜臨門大廈」電梯旁之
    公佈欄等事實，亦據被告自承不諱，並有卷附該切結書及照
    片為憑（見同前偵卷第五三至五五頁），是被告雖有以告訴
    人「明明『有』為取消黃牌事宜，要求結構技師公會報價，
    經該公會索價五千元，由管委會支付，告訴人卻說『沒有』
    此事，嗣被告提出上開告訴人向結構技師公會出具之鑑定申
    請書及郵政劃撥匯款單據等『證據』後，告訴人就『耍賴』
    」等情，指摘告訴人，惟查：
  1.如前所述，「喜臨門大廈」於九二一大地震發生後，經工務
    局評定屬「需注意」建築物，而函知該大廈管委會應委託專
    業人士鑑定、修繕完畢，報由工務局核備，以撤銷黃色「需
    注意」建築物之列管，故該大廈管委會遂決議延請結構技師
    鑑定，俾利取消「需注意」標示，相關費用則由管委會負擔
    ，告訴人因而於八十九年十二月六日向結構技師公會申請進
    行黃色「需注意」建築物鑑定，並匯付申請費五千元與該公
    會，惟其於九十四年四月十五日管委會開會時否認其有辦理
    「取消黃單」之事，並與被告簽立上開切結書，約定如有此
    事，告訴人願支付管委會五千元。嗣被告提出上開告訴人向
    結構技師公會申請鑑定、繳付申請費五千元之相關憑證後，
    告訴人並未依上開切結書所載，繳交五千元與管委會等情，
    既為告訴人所不否認，則被告以「告訴人為取消黃單，確有
    請結構技師公會報價，因而支出五千元，卻否認有此事，並
    簽立切結書，約定如此事屬實，告訴人應交五千元與管委會
    ，詎被告提出憑證後，告訴人竟拒絕依約將五千元繳交管委
    會」為由，指摘告訴人不願履行前開切結書約定（即交回五
    千元）之行為係「耍賴」等語，難謂有何不實。況被告指摘
    告訴人不願依切結書約定，交付五千元與管委會乙節，與管
    委會之收入有關，自屬涉及公共利益之事項。且被告所指摘
    之事項，亦無減損告訴人名譽而構成誹謗之餘地，尚不得僅
    以被告使用「耍賴」一語，遽以誹謗罪相繩。
  2.至告訴人指稱：「取消黃單」之程序，需先「委託專業公會
    、技師或建築師鑑定」，伊所負責之事項僅係向結構技師公
    會提出鑑定申請書，亦即委託鑑定之「前置作業」而已，並
    非「取消黃牌要求技師公會報價及索價五千元」，且正式取
    消黃單作業係在九十年間，並非由伊負責。被告明知伊並未
    辦理「取消黃單」，卻又在公佈欄上公布不實事項及「耍賴
    」等文字，摧毀伊之名譽云云。經查：
  (1)告訴人於八十九年十二月六日向結構技師公會申請辦理「需
    注意」建築物鑑定事宜，經結構技師公會於九十年一月八日
    函覆「喜臨門大廈」管委會，除表示同意辦理鑑定外，並檢
    附鑑定費明細表，要求繳交鑑定費一百一十五萬五千四百元
    ，已如前述。嗣「喜臨門大廈」管委會於同年十月十七日開
    會決議上開鑑定修復案「待有其他更好替代方式再進行」，
    而未通過委託結構技師公會鑑定；直至同年十一月間，始另
    覓「跨越土木結構大地技師事務所」進行該大廈建築物結構
    安全鑑定事宜，此有卷附「喜臨門大廈」管委會九十年十月
    會議紀錄及「喜臨門大廈」建築物結構安全鑑定費估價單可
    稽（見同前偵卷第三九、四三頁），是告訴人指述：伊所負
    責之事項僅係向結構技師公會提出鑑定申請，亦即委託公會
    鑑定之「前置作業」而已，且「喜臨門大廈」係在九十年間
    正式辦理「取消黃單」作業，此事並非由伊負責乙節，固非
    無據。
  (2)然查，如前所述，告訴人向結構技師公會申請鑑定「喜臨門
    大廈」建築物並繳付申請費五千元，係為因應工務局要求該
    大廈管委會依法定程序進行建築物鑑定、修繕後報請工務局
    撤銷黃色「需注意」建築物之列管，意即俗稱之「取消黃牌
    」，故告訴人縱只負責提出「申請書」，亦屬「辦理取消黃
    單」之一環，是告訴人稱：伊僅提出鑑定申請書，亦即委託
    鑑定之「前置作業」而已，並非辦理取消黃牌作業云云，顯
    屬誤解；且查告訴人向該公會提出鑑定申請後，經該公會回
    函表明同意承辦及所需之鑑定費用為一百一十五萬五千四百
    元，既如前述，自屬該公會就承辦建築物鑑定案而「報價」
    （即報明申請人應繳納之鑑定費用）之性質，從而被告指告
    訴人有為「取消黃牌找人來，由管委會支付五千元報價」、
    「取消黃牌要求技師公會報價及索價五千元」等情，難認有
    何不實。參以被告於公佈欄上張貼前開切結書時，已將告訴
    人於八十九年十二月六日向結構技師公會提出之鑑定申請書
    及匯款單據列為該切結書附件，一併公告，業如前述，益徵
    被告所謂「取消黃牌」，確係指告訴人於八十九年十二月六
    日向結構技師公會提出之鑑定申請，而非九十年間進行之鑑
    定。告訴人謂：被告明知伊並未辦理「取消黃單」作業，卻
    又在公佈欄上公布不實事項及「耍賴」等文字，摧毀伊之名
    譽云云，顯係出於對被告所使用之「取消黃單」、「報價」
    等文字之誤會而為之指述，要難據為不利於被告之認定。
五、綜上所述，告訴人既有於八十九年十二月六日向結構技師公
    會提出黃色「需注意」建築物之鑑定申請，並繳付申請費五
    千元之事實，卻於九十四年四月十五日管委會開會時否認其
    有辦理「取消黃單」之事，並簽立切結書，承諾如有此事，
    願支付管委會五千元，嗣被告提出上開告訴人向結構技師公
    會申請鑑定、繳付申請費五千元之相關憑證後，告訴人又未
    依切結書約定，交付五千元與管委會，從而被告以「明明『
    有』說『沒有』，別人提出『證據』就『耍賴』」等語，指
    摘告訴人，尚難謂被告有指摘或傳述不實事項、毀損告訴人
    名譽之誹謗犯行。公訴人所指，核與加重誹謗罪之構成要件
    有間，此外，復查無其他積極證據足資證明被告有何加重誹
    謗犯行，尚難僅憑告訴人之片面指述，遽以加重誹謗罪相繩
    。本件不能證明被告犯罪，依首開說明，自應為被告無罪之
    諭知。
據上論斷，應依刑事訴訟法第四百五十二條、第三百零一條第一
項，判決如主文。
中　　華　　民　　國　　96　　年　　4 　　月　　27　　日
　　　　　　　　　刑事第八庭審判長法　官　陳德民
                                  法  官  唐于智
                                  法  官  陳芃宇
以上正本證明與原本無異。
如不服本判決，應於判決送達後10日內，向本院提出上訴狀。
　　　　　　　　　　　　　　  　　書記官　周小玲
中　　華　　民　　國　　96　　年　　5 　　月　　4 　　日
